【裁判字號】    95,台上,5063
【裁判日期】    950914
【裁判案由】    擄人勒贖
【裁判全文】
最高法院刑事判決            九十五年度台上字第五０六三號
    上  訴  人  甲○○
                        號在.
    選任辯護人  曾慶雲律師
    上  訴  人  丙○○
                        路32.
    選任辯護人  徐豐明律師
    上  訴  人  乙○○
                        巷41.
                丁  ○
                        108.
                戊  ○
                        33之.
                        （另案在台灣高雄監獄執行中）
上列上訴人等因擄人勒贖案件，不服台灣高等法院高雄分院中華
民國九十五年六月八日第二審判決（九十四年度上訴字第一七四
一號，起訴案號：台灣高雄地方法院檢察署九十三年度偵字第二
四五七六、二四八七五、二四九一八號），提起上訴，本院判決
如下：
    主  文
上訴駁回。
    理  由
按刑事訴訟法第三百七十七條規定，上訴於第三審法院，非以判
決違背法令為理由，不得為之。是提起第三審上訴，應以原判決
違背法令為理由，係屬法定要件。如果上訴理由狀並未依據卷內
訴訟資料，具體指摘原判決不適用何種法則或如何適用不當，或
所指摘原判決違法情事，顯與法律規定得為第三審上訴理由之違
法情形，不相適合時，均應認其上訴為違背法律上之程式，予以
駁回。本件上訴人甲○○上訴意旨略稱：（一）本案乃因羅士標
告知欲追討債務，上訴人始介紹丁○與羅士標認識，是以本案實
乃妨害自由手段，而取得款項後未交付債權人，至多亦僅成立侵
占罪而非擄人勒贖；（二）上訴人未與被害人蔡文德討價還價，
犯罪過程中並無證據證明上訴人參與犯案，上訴人對於丙○○取
得若干金額並非所悉，亦不知羅士標是否將款項交還予債權人，
故原審質疑如係討債，何以未將款項交還云云，對上訴人實為無
效之質疑；（三）證人商瓊文證稱被害人有婚外情，可資印證本
案乃該婚外情女子委託追討，惟原審逕以無人知悉該女子係何人
即否認此項事實，未予細查於法有所未合；（四）犯案過程中未
有一人與上訴人有所聯繫，或要求指示如何行動，原判決所認上
訴人係為主謀乃有違經驗法則。另上訴人租屋處平日即有多人出
入，不能僅因丙○○將贖款於該處所交付予羅士標，及上訴人取
得款項較其他人多，即率認上訴人為主謀，且分配較多實係因羅
士標與丁○清償對上訴人欠款之故。上訴人丁○及乙○○上訴意
旨則併稱：（一）打電話與被害人協議贖款者與實際取贖者並非
上訴人等，無從知悉金額為何，故原判決所認若係討債，何以擅
自更改款項，復於取得後未交還債權人云云，對上訴人等而言純
屬臆測；（二）羅士標尚未到案，未有證據認定上訴人等知悉贖
款協議情事，及上訴人等知悉五人所朋分者即為蔡文德交付之款
項；（三）依丙○○與丁○案發前曾協議準備之供述，僅能證明
上訴人等涉犯妨害自由罪責，尚不能推論有擄人勒贖之犯意；（
四）原判決事實欄記載丁○及乙○○二人下車強行擄走蔡文德之
子，惟理由欄記載係三人涉犯，認定事實有所矛盾；（五）原判
決事實欄記載羅士標電話通知蔡文德將釋放人質，而丁○、乙○
○接獲取得贖款通知後即予釋放。惟查原判決附表，通聯紀錄中
完全沒有門號0000000000及0000000000之通聯紀錄，並未予詳查
羅士標究係如何知悉及何人通知拾取帆布袋，及丁○、乙○○如
何接獲通知釋放人質，及有無通聯紀錄，則原判決有調查未盡之
違法情事；（六）原判決理由欄記載，依甲○○供稱，案發前羅
士標向伊表示「有件事」請他幫忙，惟「有件事」意指為何？是
否即為本件擄人勒贖案件，此原判決未予說明，所為事實認定即
欠依據；（七）原判決記載，「（民國）九十四年」十一月十七
日涉犯本案後舉行慶功宴，與事實欄記載「九十三年」有所矛盾
；（八）上訴人等係受羅士標蒙蔽，誤信係代為催債，此觀諸受
託應允「代行催債」，及丙○○所稱「不知本票簽名是何人」，
自可得認定；（九）原判決認定丁○、丙○○、乙○○等人日常
使用之手機，係與本案擄人勒贖案情相關，於案發期間頻繁聯絡
，惟理由欄另記載扣案之手機非專供作案通訊聯絡之用，不合乎
沒收要件，則就該手機是否供犯罪所用之物，前後認定有所矛盾
云云。乙○○另主張，依證人陳淑鶯及陳永錚證稱，於案發前一
日晚間九時至十二時，其係與陳女等人一起喝酒，惟原審對此未
予查明，逕認上訴人於案發前一日晚間參與犯案謀議，尚有未合
。又上訴人丙○○上訴意旨略稱：（一）原判決記載被害人黃華
英遭遇子女被綁架而不得不上車陪同保護，惟作案車輛上至少三
人，實無抵抗可能，足見原判決認定與經驗法則有所未合；（二
）原判決記載抄留黃華英手機號碼，告知籌備贖金等候通知後將
伊釋放，惟既係擄人勒贖，肉票愈多贖金愈高，則無釋放之必要
。且判決事實欄記載丙○○等人擄人時並未矇面，足見本案僅係
為處理債務問題，要非擄人勒贖；（三）上訴人偵訊時供稱案發
前一日晚間商議幫忙「討債」，惟原判決曲解原意而認定係討論
綁架計畫；（四）黃華英證稱蔡文德確有婚外情，惟原審逕以無
人知悉該女子係何人即否認此項事實，未予細查，於法未合；（
五）原判決依據上訴人於檢察官訊問時供承，認定於案發前一日
確有參與擄人勒贖謀議，惟上訴人於同日偵訊中實係供稱參與收
帳而非擄人勒贖，原判決事實之認定，與法不合；（六）丁○九
十四年十月五日供稱，案發前一日晚間，在甲○○租屋處空地，
羅士標拿二支手機託伊轉交上訴人，足見上訴人並不在場，否則
即無需囑咐轉交。惟原判決逕以羅士標交付丁○二支手機即認定
上訴人參與謀議，尚為速斷；（七）依據丁○九十四年六月三十
日供稱，案發當日擄人後，才臨時由羅士標央請上訴人前往取款
，另九十五年五月十一日證稱參與時並不知係擄人勒贖，惟原判
決就前揭有利上訴人之事證，未予審酌，並未說明不可採之理由
；（八）依據上訴人與丁○、乙○○於警、偵訊中供稱，係為他
人討債，而甲○○供稱係隔天才知道犯擄人勒贖罪，足見本案並
非基於取贖之犯意而擄人，甚至乙○○及丁○下車押人之行為，
亦逸脫上訴人之犯意，並非上訴人所預見；（九）林羚蓁（原名
林玫伶）、黃華英證稱蔡文德確有婚外情，足見本案係為討債，
雖乙○○變更計畫擄人，要屬妨害自由，而與擄人勒贖無涉；（
十）羅士標係以欺罔手法使上訴人誤信為債務追討，上訴人並無
擄人勒贖之主觀犯意等語。至上訴人戊○上訴意旨則略稱：（一
）上訴人平日即在甲○○處打雜，與丁○為親兄弟，從而交車取
車工作乃聽從指示而為，對於擄人勒贖計畫並非知情，並非明知
而分擔作案工具之提供；（二）拘禁人質之處所為上訴人母親所
有，丁○將人質帶回，事前上訴人並未知情，縱使帶回後為上訴
人所得知，亦不能因消極未予阻止逕論以幫助罪責；（三）上訴
人前往丟包地點查看，亦僅聽命行事，並無證據證明上訴人明知
擄人勒贖計畫；（四）丁○、丙○○、甲○○與證人林玫伶均曾
證稱上訴人並未參與，惟原判決未予採信，並未於判決理由中說
明不採之理由；（五）綜觀全卷，並無任何直接或間接證據證明
上訴人有何通報消息之行為與對象；（六）原判決理由欄中敘明
，上訴人之丟包等行為並非擄人勒贖罪之構成要件，既非構成要
件之實行，則不能論以本罪之幫助犯；（七）衡情若上訴人確有
幫助犯行，何以未有分贓利益，原判決認定事實有悖經驗法則；
（八）若依原判決事實認定上訴人知悉擄人勒贖全程計畫，惟以
合同之意思參與犯罪乃應論以共同正犯，而非本罪之幫助犯，是
以原判決論罪，於法未合；（九）原判決僅以上訴人「曾開過作
案用車輛」、「受託查看是否有異狀」、「人質被帶回其住所拘
禁」、「返家四次」、「囑同居人外出幫丁○等人覓食」及「與
同案被告有通訊過」等事實，並未依直接證據具體證明上訴人有
何幫助正犯之犯意，且前揭事實僅能證明上訴人之行為手段，不
能證明行為前或行為時確實知悉所為係幫助行為；（十）於人質
帶回其居所時，依共犯證詞、上訴人供稱及全卷事證，均足以證
明上訴人並不在家而不知該拘禁人質情事；（十一）甲○○、丁
○、丙○○、乙○○，相關證人商瓊文、洪美淑、陳雪屏、林玫
伶、陳亞光等人均證稱，上訴人並未知悉幫助或便利正犯之情形
，惟原判決就上開事證均未記載於判決理由予以審酌，且原審僅
以二至三次之審理，即予終結，實為倉促云云。
惟查，原判決依憑上訴人等之部分自白、證人（被害人）蔡文德
、黃華英、蔡○○（八十五年九月生，姓名年籍詳卷）之證言、
證人方進祥之證詞、證人洪美淑之證言、警方分別從上訴人等追
回之贓款共新台幣（下同）五十五萬六千七百元（丁○二十九萬
三千七百元、丙○○八萬元、乙○○八萬七千元、甲○○九萬六
千元）、甲○○之自白書、電話通聯紀錄、拘禁人質住宅及儲藏
室改裝後之現場照片、YS－7258號自小客車照片、前案紀錄表等
證據，資以認定上訴人等有原判決事實欄所記載共同或幫助成年
人意圖勒贖而擄人（兒童）之事實，因而維持第一審論處上訴人
甲○○、丁○、乙○○、丙○○等四人共同成年人意圖勒贖而擄
人（兒童）罪刑；戊○幫助成年人意圖勒贖而擄人（兒童）罪刑
之判決（丁○、丙○○及戊○三人為累犯），駁回上訴人等分別
在第二審之上訴，已詳述其所憑之證據及理由。對於上訴人等否
認有上開共同或幫助成年人意圖勒贖而擄人（兒童）之犯行，甲
○○辯稱：其僅介紹丁○給羅士標認識，此後即由彼二人自行聯
絡，而其未參與擄人、勒贖之任何犯案行為，亦未與被害人聯絡
，且案發時間內，未曾有與羅士標、乙○○、丙○○、丁○等人
電話聯絡紀錄，至於事後取得一百五十萬元，此係羅士標、丁○
償還對其之欠款，並非參與分贓之贖金云云；丁○、乙○○、丙
○○一致辯稱：羅士標告知蔡文德在外與女人感情糾紛，有一筆
風流債一千五百萬元，邀大家幫忙催討，綁架蔡文德的小孩，目
的在於逼迫蔡文德還債，至於事後分得款項，主觀上以為是討債
的分紅，並無圖取不法贖金之意圖云云；丙○○另辯稱：其並未
隨同甲○○等人前往東港釣魚，事先不知彼等計畫內容，丁○、
乙○○二人臨時起意下車押人，其雖未阻止，至多只能成立妨害
自由之共犯。押走人質後，其不知羅士標與被害人家屬聯絡交付
贖金之事，只是聽從羅士標指示前往取款，不過是羅士標犯罪之
工具，且其僅分得二十萬元云云；乙○○又辯稱：九十三年十一
月十五日晚上與陳淑鶯、陳永錚等朋友一同喝酒，在陳淑鶯家中
宿醉過夜，不可能在當日參與犯罪分工協議，且當天被害人黃華
英係自願上車商討其夫欠債之事，並無勒住黃華英脖子強押上車
之事云云；戊○則辯稱：當初係應兄長丁○之要求，前往租車行
將廂型車開往甲○○租屋處停放，丁○未告知用途，根本不知該
車是要用來綁架人質之用；丁○未經同意，擅將人質帶回其住處
藏匿，且丁○帶回人質時，其正在甲○○租屋處泡茶，無法當面
拒絕；至於勘查現場之事，其係在不知事情始末情況下，受託前
往過埤路加油站看看狀況，其始終未參與擄人過程，事後亦未分
得贖金云云，經綜合調查證據之結果，認不可採，已分別在判決
內詳予指駁，並說明其理由。原判決所為論述，核與卷證資料相
符，從形式上觀察，並無違背法令之情形。原判決並說明：（一
）被告犯行構成何罪名，在於以擄人剝奪自由之方法，達其使人
交付財物之目的，究係自始基於使人以財物贖回人身自由之意思
，或另基於有使人清償債務之原因存在？經查：(1)蔡文德否認有
積欠一千五百萬元債務簽發本票予人之情事，而綜觀全卷筆錄，
上訴人等均供稱不知與蔡文德有感情糾紛之女人是誰，參照各證
人之供述內容，亦未曾提及何女人與蔡文德有感情風流債或其他
債務，是否確有其人其事，無從證明。(2)丙○○陳稱：「……羅
士標有拿一張本票給我看，但簽名的是何人，我不知道」云云，
惟丁○、乙○○均陳稱未看過該張一千五百萬元本票，而羅士標
已潛逃國外，無從對質，又未查獲該張本票為證，是否確有該本
票存在已有疑慮；況茍真有該張本票在手，何須要求對方以丟包
方式清償債款，又清償債款後，為何未交還該本票與債務人，丙
○○上開陳述與客觀情況證據相違，更難採信。(3)又上訴人等如
真係幫人討債，則一千五百萬元之債權，為何未經實際債權人同
意，擅自討價還價為四百六十萬元；且取得贖金四百六十萬元後
，朋分殆盡，未留分毫還給真正債權人，顯然與事理有違，所辯
與事實不合，不能相信。(4)綜合上開情況證據，不能產生有利於
上訴人等之心證，所辯綁架蔡○○係出於幫人討債之原因云云，
不能採信。是則，上訴人等綁架蔡○○，迫使蔡童之父親蔡文德
交付財物，顯然自始即有使被害人以財物贖回人身自由之意思，
別無其他特別原因存在，合於擄人勒贖罪名之構成要件。（二）
丙○○、乙○○均辯稱未參與事前謀議云云，乙○○並聲請傳訊
證人陳淑鶯為其有利之證明。然查；丙○○於檢察官詢問時，供
承：「（何時開始計劃？）於案發前一天，在甲○○住處，即商
協新村……，當時我們計劃案發當天早上五點多到甲○○住處開
車……」、「（是否計劃擄人路線？）我們有先走過一次，是大
胖忠（即乙○○綽號）提議的」等語，且丁○供承案發前一天（
十五日）晚上，羅士標在甲○○住處交付作案時供聯絡用之王八
機二支等情，依其二人之陳述內容，已可證明丁○、丙○○、乙
○○等人於案發前一日確有聚集於甲○○租屋處商討綁架行動，
丙○○、乙○○上開所辯，無可採信。又雖陳淑鶯到庭證稱：乙
○○於九十三年十一月十五日晚上九點許到其家中喝酒過夜云云
，惟查，陳女經檢察官詰問時，就為何記得如此清楚是那一天，
所答模糊不一，無法合理說明，況警方於九十三年十二月十一日
逮捕乙○○時，同時逮捕在場之陳淑鶯，且於陳女皮包內取出乙
○○用餘之贓款八萬七千元，足見其兩人關係相當密切，則其證
詞難免有偏頗之虞；且乙○○明知翌日清晨五時許，將參與綁票
行動，豈有可能喝酒宿醉，陳女之證詞，欠缺信憑性，不予採信
，無從為有利於乙○○之事實認定。至於證人陳永錚於原審證述
：「九十三年十一月十五日晚上，乙○○有到我家與我及我姐姐
陳淑鶯一起喝酒，喝到十一、二點，我就上樓睡覺，隔天早上有
聽到開門聲，至於乙○○何時離開我家，我無法確定」等語，亦
難採為有利於乙○○之認定。（三）黃華英於偵查中、第一審審
理時，證稱：當時有三人在廂型車旁，遭乙○○用手勒住脖子強
拉上車，另一人在後面推，她大叫抵抗不上車，但看見蔡○○被
另一人抱上車，且乙○○說配合上車，不會傷害她們，才配合上
車……等語。按捨身救子乃為人母者之天性，黃華英突然遭遇子
女被綁架之情況，勢必拼命抵抗，直到見兒子遭抱上車後，不得
不上車陪同保護，被害人上開供述合於一般常情；而上訴人實施
綁架行為，一遭遇抵抗，勢必採用暴力，豈會以禮相待，徵詢被
害人意思，乙○○所辯未施用暴力勒住黃華英脖子云云，與常情
不合，應係推卸責任之詞，亦不能採信。（四）丙○○辯稱：只
分得贖款二十萬元云云，惟查，丁○於警訊供稱：「……丙○○
、大胖子（即乙○○）每人四十萬元」等語，核與甲○○供述：
「……丁○拿六十萬元，另外二人有去的（即丙○○、乙○○）
，各拿四十萬元」，洵相一致，且丙○○、乙○○兩人在共犯關
係中之地位、參與情節，約略相等，則可分得同額四十萬元之贖
金，較符合事理情節，丙○○此部分所辯，不能採信。又蔡文德
、黃華英一致指陳依電話中與歹徒約定贖金四百六十萬元，並交
付同額之贖金，且前後陳述始終一致，況衡情被害人並無多報二
十萬元贖金之必要，爰採信被害人指訴，認定交付贖款金額為四
百六十萬元；至於依上訴人等人之供述，實際取得之贖金僅四百
四十萬元，其間差額二十萬元，無法查明去向，可能於贖款丟包
交付迄於送到甲○○租屋處分贓之過程中，因帆布袋脫落遺失、
或遭人私吞，核不影響上開犯罪事實之認定。（五）甲○○於高
雄國際機場出境時遭警逮捕後，於警訊時坦承：「羅士標於九十
三年十一月十日到他租屋處，表示有件事請他找人手幫忙，並言
明事後可分得三分之一金額，因他欠了許多賭債，所以答應幫忙
，並介紹丁○與羅士標認識，事後於九十三年十一月十七日凌晨
二時許，在其住處平分所得四百四十萬元現款，他分得一百五十
萬元」等語，並有甲○○書立相同意旨之自白書一份在卷可憑；
而甲○○供承出於其自由意志下書寫該自白書，自可採為認定其
犯罪之證據。甲○○於警訊復承認出面向友人租借上開福斯T4廂
型車，由戊○取車牽回其租屋處，交由丁○使用，於九十三年十
一月十七日凌晨二時許，丙○○拿一只帆布袋回來，把贖款倒在
地上，整理算過後共四百四十萬元，他向在場之人表示欠錢比較
多，先拿一百五十萬元，另外拿二十萬元當公款去喝酒用由他保
管，並建議由羅士標拿一百三十萬元，丁○拿六十萬元，乙○○
、丙○○各拿四十萬元等情，核與丁○證述經由甲○○介紹，在
甲○○租屋處與羅士標碰面認識之經過，及乙○○、丙○○、丁
○證述渠等五人在甲○○租屋處朋分四百六十萬元贖金之經過情
節，洵相符合，足認甲○○上開警訊供述內容，具相當信憑性，
而依甲○○主導決定贖金如何分配，其他共犯均未異議之情況證
據，可窺見甲○○在共犯結構間居於領導地位。又甲○○於檢察
官詢問時，再次供承：「（本案由你主謀？）不是，他們在說時
，我說由你們自己去做，我不管，我只要求三分之一的錢」等語
，亦即，甲○○於警訊、偵查中，從未否認參與均分贖金之事，
其嗣後於第一審審理中翻供改稱：一百五十萬元係羅士標、丁○
償還之賭債欠款云云，顯係事後卸責之詞，不足採信。又丙○○
於檢察官詢問時，結證稱：於案發前一天在甲○○租屋處計劃隔
天行動，當時甲○○也在場等語，足證羅士標、丁○、丙○○、
乙○○等人聚集在其租屋處討論犯案計畫時，甲○○在場聽聞，
豈有可能不知，辯稱完全不知情云云，自無可採。（六）戊○於
檢察官詢問時，結證稱：「於當天晚上，甲○○確有叫他到過埤
路加油站附近（丟包現場附近）查看現場狀況如何」等語，惟於
第一審審理中則證稱：「當天（十六日）晚上在甲○○租屋處泡
茶，接到羅士標電話叫他到過埤路加油站附近看看，出去看看後
回來跟甲○○說沒看到什麼事」等語，究係受甲○○當面指示，
或係受羅士標電話指示？證詞前後不一致。惟查，戊○當天行程
幾乎都在甲○○租屋處泡茶，直到取得贖金後一起去酒店慶功，
始終跟隨在甲○○身邊，而戊○在十七日凌晨一時許丟包前後之
通聯紀錄上，查無與羅士標之往返通聯紀錄，且戊○陳稱查看場
地後，僅向甲○○報告，並未提及如何向羅士標回報，是以，綜
合上開供述及情況證據所示，應以接受甲○○當面之指示前往查
看現場，較合於事實。（七）甲○○租借該作案工具福斯T4廂型
車叫人取回後，停放在其租屋處。案發前一天晚上，羅士標、丁
○等人討論計劃隔天行動，並分配交付作案時充當聯絡工具之來
路不詳行動電話，地點亦在甲○○租屋處。丙○○當天早上亦從
甲○○租屋處駕駛福斯T4廂型車出發，駕車將蔡○○綁架予以拘
禁得逞後，又將廂型車開回甲○○租屋處停放。又羅士標指示贖
金丟包地點，亦在高雄鄉大寮鄉境內，與甲○○租屋處相距不遠
處。而丙○○前往取贖時間前後，甲○○一直在該處泡茶等候，
丙○○取得贖金後，隨即返回該租屋處交予甲○○，共犯五人先
後回到該處參與朋分贖金。綜上各情，足以歸納出全案之犯罪場
景，皆以甲○○租屋處為中心地點，其間有超乎尋常之密切地緣
關係。再者，甲○○供承介紹丁○給羅士標認識，核與丁○供稱
：與羅士標只認識二個月等情，大致符合；而戊○供陳：平常我
是（幫甲○○）打雜的……，與甲○○從小認識，與羅士標認識
約半年，不是很熟等情；又戊○另於第一審審理時供稱：其手機
內有預設丙○○電話號碼等語，足見戊○與丙○○兩人熟識；另
乙○○陳稱：戊○是我小學同學，丁○是我老闆，與甲○○、羅
士標、丙○○不認識等語；從以上各共犯間之人際熟識關係，丁
○、丙○○、乙○○、戊○與甲○○之熟識程度，遠甚於與共犯
羅士標之關係；若無甲○○參與其中，丁○、丙○○、乙○○等
人應不可能與尚非熟識之羅士標共同計劃實施如此縝密之擄人勒
贖案，據此足證甲○○在共犯五人間居於重要之統合主導地位。
又甲○○雖無參與綁架人質、聯絡交付贖金之行為，惟其負責租
借作案用之廂型車；指示戊○查看丟包現場狀況，且事後朋分贖
款最多金額，於分得贖金後，隨即持「公款」二十萬前往酒店消
費喝酒，再參酌以上密切之地緣關係、人緣關係，足見其係基於
主謀之地位，為自己犯罪之意思而參與其中。其係上開擄人勒贖
罪之共同正犯，事證明確。（八）戊○供承於九十三年十一月十
四日下午前往上允租車行取回上開作案交通工具福斯廂型車停放
在甲○○租屋處，鑰匙置於甲○○租屋內桌上始離去，而於九十
三年十一月十七日凌晨一時許，受託前往過埤路加油站即丟包現
場附近，查看現場有無狀況發生，凌晨二、三時許，甲○○取得
贖金後，隨同甲○○前往金花都酒店慶功喝酒後，於當日（十七
日）早上，依甲○○指示將該廂型車送洗車廠清洗後，交由甲○
○返還予租車行等情，核與甲○○、丁○、丙○○、乙○○於第
一審審理時證述之情節，大致符合，戊○確有上開幫助犯行，應
可認定。（九）戊○對人質蔡○○遭丁○等人帶回其住處拘禁之
事實，不加爭執，其亦自承：「九十三年十一月十六日當天大多
在甲○○租屋處泡茶，其間曾回家往返四次，曾看到丁○、丙○
○、乙○○在其家中，且曾囑其同居人洪美淑外出幫丁○等人覓
食，他則抱自己小孩在屋外閒逛」等情，核與洪美淑證述：「當
天早上丁○、丙○○、乙○○帶回一個小孩子拘禁於儲藏室，迄
於凌晨一時餘，丁○、乙○○才帶走」等情，大致符合，是則，
在此情況下，戊○身為家庭男主人，不可能完全不知其家中拘禁
一名來路不詳之小孩子，且其於人質拘禁在家期間，往返甲○○
租屋處四次，均未表示反對，足信戊○有配合提供場所之幫助犯
意，且有相當合理懷疑其頻繁往返兩處係為了通報消息。又戊○
自承平常使用0000000000門號行動電話，甲○○、丁○、丙○○
、乙○○於審判庭均供承平常分別使用0000000000號、00000000
00號、0000000000號、0000000000號門號行動電話。而經查證結
果，戊○使用之上開手機於九十三年十一月十六日凌晨丁○等人
出發綁架人質前夕，迄於九十三（原判決誤載為九十四）年十一
月十七日三時餘許偕同甲○○前往酒店慶功宴時止，其手機之通
聯情形，與丁○、丙○○、乙○○三人日常使用之上開手機間，
有非常密集之通聯紀錄，此有通聯調閱查詢單數份在卷可憑。在
此期間內，丁○、丙○○、乙○○或擔任看守人質工作、或擔任
現場取贖之任務，隨時有遭警方逮捕之威脅，身心處於巨大壓力
情況下，如非與擄人勒贖案情有關之重要事情，豈會與他人頻繁
電話聯絡，復無從證明戊○將手機交由某一名共犯使用，則依戊
○與其他共犯密切通聯紀錄之情況證據，足可認定戊○對擄人勒
贖計畫之過程，應有完全之瞭解。足見戊○知悉擄人勒贖計畫，
而分擔作案工具福斯T4廂型車的取交行為、配合提供人質拘禁場
所之行為、前往丟包地點附近查看現場狀況之行為，雖非擄人勒
贖罪之構成要件行為，事後亦無分得贖金，無從證明其有為自己
犯罪之意思，不能成立共同正犯關係；但其上開行為，顯係幫助
甲○○等人擄人勒贖罪之遂行，且為其主觀上所明知，自應令負
幫助犯責任。至其雖提出丁○之電費通知及收據影本以證明上開
住宅之所有權係屬丁○所有，惟丁○於警訊時已供明：「影七路
三十三之五號房屋是我母親所有，由我弟弟戊○和女友洪美淑及
他們剛出生的兒子三人居住」等語，是上開電費通知及收據縱非
登記戊○名義，仍無礙戊○幫助犯行之成立等語甚詳，核無上訴
意旨所指違背法令之情形。且按：（一）認事採證、證據之取捨
及證據證明力之判斷，俱屬事實審法院之職權，苟無違背證據法
則，自不能指為違法。原判決對於上訴人等有本件共同或幫助擄
人勒贖之犯行，已說明其依憑之證據及理由，對於上訴人等之辯
解，認不可採，亦在判決內詳述其不予採納之理由，並無上訴意
旨所指違背法令之情形。且證人之陳述部分前後不符，或相互間
有所歧異時，究竟何者為可採，法院仍得本其自由心證予以斟酌
，非謂一有不符或矛盾，即應認其全部均為不可採信。從而供述
之一部認為真實者，予以採取，自非證據法則所不許。是證人供
述之證言前後縱有差異，事實審法院依憑其前後之供述，斟酌其
他證據，本於經驗法則與論理法則，取其認為真實之一部，作為
論罪之證據，自屬合法，難謂所認事實與供述證據之部分不符，
即指判決有證據上理由矛盾之違法。本件證人即上訴人等於偵審
中所為之先後證述，部分雖有不一，但原判決已就相關事證詳加
調查論列，復綜合證人蔡文德、黃華英、蔡○○、方進祥、洪美
淑之證言、警方分別從上訴人等追回之贓款共五十五萬六千七百
元、甲○○之自白書、電話通聯紀錄、拘禁人質住宅及儲藏室改
裝後之現場照片、YS－7258號自小客車照片，參互斟酌判斷，資
為上訴人等不利之認定，並已說明其取捨判斷而得心證之理由，
難謂有何違反證據法則可言。再按所謂經驗法則，係指吾人基於
日常生活經驗所得之定則，並非個人主觀之推測。原審斟酌上訴
人等之部分自白、前開證人之證詞，及上訴人等擄人勒贖之經過
，再審酌追回之贓款、甲○○之自白書、上訴人等之電話通聯紀
錄，因而認定上訴人等確有前開犯行等情，尚非原審主觀之推測
，難謂原判決之認定有違經驗法則。（二）蔡文德始終否認有積
欠一千五百萬元債務簽發本票予他人之情事，而上訴人等均無法
供出何人與蔡文德有感情糾紛，另證人即曾與羅士標同居之商瓊
文於原審結證稱：伊未曾聽說蔡文德在外積欠他人一千五百萬元
，羅士標亦未曾向伊提及要向人收帳，伊與蔡文德無何感情糾紛
，亦不知是否有女子向蔡文德催討贍養費或扶養費等語（見原審
卷二第一六七至一七○頁）；證人林羚蓁亦證稱伊知道上訴人等
五人及羅士標與被害人均無債權債務關係等語（見第一審卷一第
二八四頁），則所謂催討債務之說，顯難採信。況上訴人丁○及
丙○○於原審調查時已分別坦承有擄人勒贖等犯行（見原審卷一
第九八頁、卷二第十五頁），益徵上訴人等代行討債或僅犯妨害
自由、恐嚇取財及侵占等罪之說，均不足為憑。（三）按以自己
犯罪之意思，事前共同謀議事後分贓，依司法院院字第一九０五
號解釋，應認為共同正犯。查甲○○固未親自參與綁架人質、聯
絡交付贖金之行為，惟其既負責租借作案用之廂型車；指示戊○
查看丟包現場狀況，且事後朋分贖款最多金額，於分得贖金後，
隨即持「公款」二十萬元前往酒店消費喝酒，足見其係基於主謀
之地位，以為自己共同犯罪之意思而參與，參以丁○一度坦承本
案係羅士標找甲○○提議策劃本件之擄人勒贖案件（見第二四八
七五號偵查卷第三四頁），並坦承與甲○○單獨共處時，稱甲○
○為「大仔」（見第一審卷一第二九四頁），核與林羚蓁證稱：
「因為甲○○跟羅士標很好，平常其他的被告都叫甲○○老大」
等語相符（見第一審卷一第二八四頁），另乙○○亦供承犯後，
其分得之款項係甲○○所發給（見第二四八七五號偵查卷第一○
三頁），甲○○亦不諱言其拿四十萬元給乙○○，而如何分配係
其向羅士標建議等語（見第二四五七六號偵查卷第八五、八七頁
），則原審認定甲○○係居於統合主導地位之共同正犯，尚無不
合。（四）又刑法上之幫助犯，係指以幫助之意思，對於正犯資
以助力，而未參與實行犯罪構成要件之行為者而言。查戊○既於
事前分擔作案工具福斯T4廂型車之取交，事中並配合提供人質拘
禁場所，且於勒贖中前往丟包地點附近查看現場狀況而就查看結
果向甲○○報告，難認其對於擄人勒贖之計畫並不知情，而其行
為雖非擄人勒贖罪之構成要件行為，事後亦無法證明分得贖金，
無從證明其有為自己犯罪之意思，但其上開行為，顯係幫助甲○
○等人擄人勒贖罪之遂行，自應令負幫助犯罪責。（五）共同正
犯不限於事前有協議，即僅於行為當時有共同犯意之聯絡者亦屬
之。又共同正犯間，非僅就其自己實施行為負其責任，並在犯意
聯絡之範圍內，對於其他共同正犯所實施之行為，亦應共同負責
。且共同正犯之成立，祇需具有犯意之聯絡，行為之分擔，既不
問犯罪動機起於何人，亦不必每一階段犯行均經參與。原判決係
認定丙○○駕駛上開福斯T4廂型車載同丁○從甲○○租屋處出發
，前往該路口載乘乙○○，三人同乘該廂型車前往高雄市○○路
、新興街口守候上學之蔡○○。嗣當日（十六日）晨七時二十分
許，見黃華英陪同蔡○○一起步行上學途經高雄市新興區○○○
路一０二號前，丁○、乙○○兩人隨即下車趨前，由丁○將蔡○
○強行抱上車，乙○○則以手勒住黃華英脖子強推上車，駕車往
東方向逃逸等情（見原判決第三頁），則原判決事實欄雖記載丁
○及乙○○二人下車強行擄走蔡文德之妻及子，惟有犯意聯絡之
丙○○既負責駕車前往擄人，自屬共犯，是理由欄記載係三人前
往擄人，亦無認定事實矛盾之違法。（六）原判決係認定看管蔡
○○之丁○、乙○○接獲取得贖金通知後，乃招呼一輛不知情計
程車，將熟睡之蔡○○送入計程車中釋放等情（見原判決第四頁
），並未認定丁○、乙○○係以門號0000000000及0000000000之
手機與羅士標等人通話後始決定放人，故原判決附表縱無000000
0000及00 00000000 號手機之通聯紀錄，亦不違法。至丁○等人
如何接獲通知，尚與本件犯罪構成要件無涉，原審未予調查，亦
無違法可言。（七）原判決固將上訴人等擄人勒贖得逞後舉行慶
功宴之時間「九十三年」十一月十七日三時許，誤載為「九十四
年」，但此顯然之誤寫不影響於本案之判決本旨，尚難執為上訴
本院之第三審上訴理由。（八）按刑罰法令關於沒收之規定，有
採職權沒收主義與義務沒收主義。所謂「職權沒收」，係指法院
就屬於被告所有，並供犯罪所用、供犯罪預備或因犯罪所得之物
，仍得本於職權為斟酌沒收與否之宣告，例如刑法第三十八條第
一項第二款、第三款、第三項前段等屬之。而義務沒收，又可分
為絕對義務沒收與相對義務沒收二者。前者指凡法條規定「不問
屬於犯人與否，沒收之。」者屬之，法院就此等之物，無審酌餘
地，除已證明滅失外，不問屬於犯人與否或有無查扣，均應沒收
之；後者，則以供犯罪所用或因犯罪所得，且以屬於被告所有者
為限，始得予沒收。查扣案丙○○所有之手機二支、甲○○、乙
○○、戊○所有之手機各一支，均非違禁物或其他義務沒收之物
，亦非上訴人等專供作案通訊聯絡所用之物（上訴人等特別準備
充當作案時通訊聯絡犯罪工具之手機四支，係門號0000000000、
0000000000、0000000000、0000000000，已經丟棄無法尋獲），
原審已說明其不予沒收之理由（見原判決第十八頁），經核亦無
違法可言。（九）陳永錚於原審審理中證述：「（問：為何特別
記得十一月十五日這天，乙○○有去你家喝酒？）後來看電視知
道他們發生事情，然後就想到好像那天有喝酒」、「日期我不知
道，大概是那個時候」云云（見原審卷二第一六二、一六四頁）
，則陳永錚對與乙○○一起喝酒之日期既無法為肯定之回答，原
判決未採為有利於乙○○之認定，亦無違法可言。其餘上訴意旨
所指各節，或為單純事實之爭執；或不影響全部犯罪事實之認定
而可認於原判決之主旨有影響；或原審已加審酌、論斷，屬原審
得本於職權裁量之事項，已於判決內詳述其認事採證及證據取捨
、判斷之理由，為其職權之適法行使，並無違背證據法則之情形
；或事證已臻明確並無再為調查必要之裁量事項，亦無上訴意旨
所指違背法令之情形；上訴人徒憑己意任意指摘原判決違背法令
，核與法律規定得為第三審上訴理由之違法情形，均不相適合，
應認其等上訴違背法律上之程式，予以駁回。
據上論結，應依刑事訴訟法第三百九十五條前段，判決如主文。
中    華    民    國  九十五  年    九    月   十四   日
                      最高法院刑事第五庭
                          審判長法官  莊  登  照
                                法官  洪  明  輝
                                法官  黃  一  鑫
                                法官  林  秀  夫
                                法官  徐  昌  錦
      本件正本證明與原本無異
                                      書  記  官
中    華    民    國  九十五  年    九    月  二十一  日
                                                      v


司法院資訊處製作；財團法人民間司法改革基金會備份。
